臺灣高等法院臺中分院刑事裁定　　　 100年度毒抗字第1031號
抗　告　人
即　被　告　李建忠
上列抗告人因違反毒品危害防制條例案件，經檢察官聲請觀察勒
戒，不服臺灣臺中地方法院中華民國100 年10月27日第一審裁定
（100 年度毒聲字第796 號，聲請案號：臺灣臺中地方法院檢察
署100 年度聲戒字第99號、100 年度毒偵字第1543、1722號），
提起抗告，本院裁定如下：
    主  文
抗告駁回。
    理  由
一、本案經本院審理結果，認原審認事用法並無不當，應予維持
    ，並引用原審裁定記載之證據及理由（如附件）。
二、抗告意旨略以：(一)抗告人即被告李建忠（下稱抗告人）因違
    反毒品危害防制條例案件，於100 年4 月15日遭羈押至今已
    長達6 個月之久，生理上已無戒斷症狀，且於100 年8 月31
    日入勒戒處所時，其臨床徵侯亦非為陽性反應。(二)抗告人經
    以多面向之角度評估，其中人格特質部分，抗告人雖曾在93
    年持有毒品，但無勒戒之前例，且其項下之行為觀察部分，
    亦可見抗告人在勒戒所內，一切都照所方規定，均無違規紀
    錄。(三)且抗告人本身因犯毒品危害防制條例案件，已遭原審
    判處有期徒刑16年10月（臺灣臺中地方法院100 年度訴字第
    1629號刑事判決），目前正上訴中，故懇請鈞院依一罪不二
    罰及罪疑惟最有利被告認定之原則，撤銷原審之裁定云云。
三、按觀察、勒戒後，檢察官或少年法院（地方法院少年法庭）
    依據勒戒處所之陳報，認受觀察、勒戒人無繼續施用毒品傾
    向者，應即釋放，並為不起訴之處分或不付審理之裁定；認
    受觀察、勒戒人有繼續施用毒品傾向者，檢察官應聲請法院
    裁定或由少年法院（地方法院少年法庭）裁定令入戒治處所
    強制戒治，其期間為6 個月以上，至無繼續強制戒治之必要
    為止，但最長不得逾1 年，毒品危害防制條例第20條第2 項
    定有明文。
四、經查：
  (一)觀察勒戒處分執行條例第8 條第1 項規定：「勒戒處所應注
    意觀察受觀察、勒戒人在所情形，經醫師研判其有或無繼續
    施用毒品傾向後，至遲應於觀察、勒戒期滿7 日前，陳報該
    管檢察官或少年法院（庭）」。故由勒戒處所內之專業醫師
    研判受觀察勒戒者是否有繼續施用毒品之傾向，為法所明定
    。而有無繼續施用毒品傾向之評估標準，並非完全以受觀察
    、勒戒人勒戒後之結果為準，勒戒前之各種情況，仍應作為
    評估之依據，其評估是以多面向之角度評估觀察勒戒之個案
    。依勒戒處所評分說明手冊之規定，係以人格特質、臨床徵
    候及環境相關因素三項合併計算其分數：(1)60分以上判定為
    有繼續施用毒品傾向。(2)50分以下判定為無繼續施用毒品傾
    向。(3)51至59分由判定者再做整體評估後決定，若判定為有
    繼續施用毒品傾向，需加註理由。(4)情形特殊之個案，在認
    為依上述分數判定原則不合適時，可依據實際之狀況詳實註
    明判定之理由，另為判定有或無繼續施用毒品傾向。故判定
    者判定人格特質、臨床徵候及環境相關因素合計三項分數，
    固係提供判定者判定「有無繼續施用毒品傾向」之審酌標準
    ，但非唯一標準。綜合評分者，如認個案「有繼續施用毒品
    傾向」者，除應本於臨床實務，以綜合評估為根據外，並應
    載明具體事證，非可僅以抽象之文字記載為判定之理由。
  (二)本件抗告人經法務部矯正署臺中看守所附設勒戒處所評分結
    果，有「毒品犯罪相關司法紀錄」1 筆、「其他犯罪相關紀
    錄」1 筆，而認人格特質為12分；並有「戒斷症狀」、「有
    多重藥物使用」、「有注射使用」、「使用期間一個月至一
    年」、「情緒及態度略差」等，臨床徵候為50分；其因「社
    會功能不良」、「支持系統為分居或離婚、與家人有嚴重衝
    突者」等環境相關因素為9 分，總分合計71分，綜合判斷為
    「有繼續施用毒品傾向」，此有臺灣臺中看守所100 年10月
    11日中所衛字第1001200311號函所檢附之「有無繼續施用毒
    品傾向評估標準紀錄表」及「有無繼續施用毒品傾向證明書
    」在卷可稽（見100 年度毒偵字第1543號偵查卷第147至151
    頁）。是該勒戒處所綜合評分者依個案之臨床實務及具體事
    證，判定抗告人為「有繼續施用毒品傾向」，依上開說明，
    尚無不合。又上開評估標準紀錄暨證明書所記載內容，係該
    所專業醫師於抗告人觀察勒戒期間，本於其職業之專業知識
    及經驗詳實評估抗告人之人格特質、臨床徵候、環境相關因
    素所為之綜合判斷，具有科學驗證所得之結論，除非其判斷
    結果從形式上觀察顯有重大明顯之瑕疵外，因該判斷結果具
    有高度之屬人性及專業性，法院及其他機關原則上皆應予以
    尊重，是該評估標準紀錄表自得據為判斷抗告人有無繼續施
    用毒品傾向之證明。原審法院依檢察官之聲請，裁定令抗告
    人入戒治處所施以強制戒治，其期間為6 個月以上，至無繼
    續強制戒治之必要為止，但最長不得逾1 年，即屬有據。抗
    告人空言其既經羈押已久，生理上已無戒斷症狀發生，且選
    擇性地陳明在觀察勒戒之過程中，其行為觀察項目下，一切
    都照所方規定並無違規紀錄云云，尚不足推翻上開勒戒處所
    依其專業所為綜合評分結果，故此部分抗告意旨並不可採。
  (三)次按毒品危害防制條例係鑒於煙毒之禍害蔓延，跨國販賣活
    動頻繁，而對之有所因應。故其立法目的在防止來自世界各
    國毒害，查緝流入毒品，預防及制裁與毒品有關之犯罪，亦
    即肅清煙毒，防制毒品危害，藉以維護國民身心健康，進而
    維持社會秩序，俾免國家安全之陷於危殆（司法院大法官議
    決釋字第476 號解釋理由書參照）。而欲戒除毒品，必須從
    斷絕來源作起，是本條例對施用毒品自戕身心之犯罪人，在
    不違反憲法比例原則的要求下，兼有以病患身分對待之立法
    ，其目的即在使施用毒品之人能戒除毒品之侵害，待戒除施
    用毒品者的需求後，毒品交易的市場自然根絕，徹底防制毒
    品危害國人身心健康。是毒品危害防制條例所規定之觀察、
    勒戒及強制戒治處分，其立法意旨在幫助施用毒品者戒除毒
    癮，該處分之性質非為懲戒行為人，而係為消滅受處分人再
    次施用毒品之危險性，目的係在戒除行為人施用毒品身癮及
    心癮之措施；且觀察、勒戒及強制戒治係導入一療程觀念，
    針對受處分人將來之危險所為預防、矯治措施之保安處分，
    以達教化與治療之目的，可謂刑罰之補充制度，是毒品危害
    防制條例本身所規定之觀察、勒戒及強制戒治等保安處分，
    雖兼具自由刑之性質，卻有刑罰不可替代之教化治療作用。
    是縱如抗告意旨所陳其曾因本件遭羈押已達6 個月之久，再
    加以抗告人販賣毒品罪之主刑部分業經原審判處有期徒刑16
    年10個月在案，日後可能面臨有期徒刑之刑罰執行等情，然
    參上開說明，因刑罰與保安處分性質迥異，無法相互替代之
    作用，觀察、勒戒及強制戒治係對於受處分人將來之危險所
    為預防、矯治措施之保安處分，以達教化與治療之目的，並
    非刑罰以懲戒行為人為目的所能替代，其接受國家不同法律
    程序之制裁，既係出於立法者基於不同目的及考量而為有意
    區別之制定，則分別依法處斷並執行，自無所謂抵觸一事不
    二罰原則之可言。至有疑惟利被告原則之適用，乃在於法院
    就構成要件事實之認定有疑義時，方有適用，本案關於抗告
    人施用毒品事實之認定並無疑義，自無此原則之適用，併予
    敘明。故本案抗告人之羈押日數及其日後是否須因案入獄服
    刑，核與本件應否裁定將抗告人令入戒治處所強制戒治之判
    斷無涉，尚無足解免其應受之強制戒治處分。原審裁定抗告
    人令入戒治處所施以強制戒治6 個月以上至無繼續強制戒治
    之必要時為止，但最長不得逾1 年，尚無不當，抗告人以前
    揭情詞指摘原裁定不當，為無理由，應予駁回。
五、據上論結，應依刑事訴訟法第412 條，裁定如主文。
中    華    民    國  100     年    12    月    7     日
            刑事第十一庭   審判長法  官   郭  同  奇
                                 法  官   許  冰  芬
                                 法  官   陳  慧  珊
以上正本證明與原本無異。
不得再抗告
                                 書記官   洪  麗  華
中    華    民    國  100     年    12    月    7     日